【裁判字號】    97,台上,4002
【裁判日期】    970821
【裁判案由】    妨害自由
【裁判全文】
最高法院刑事判決            九十七年度台上字第四００二號
上  訴  人  甲○○
            乙○○
            丙○○
上 列 一人
選任辯護人  蘇明淵律師
            謝孟儒律師
上列上訴人等因妨害自由案件，不服台灣高等法院中華民國九十
四年八月三十一日第二審判決（九十四年度上訴字第一一一二號
，起訴案號：台灣新竹地方法院檢察署九十三年度偵字第三０七
一號），提起上訴，本院判決如下：
    主  文
原判決撤銷，發回台灣高等法院。
    理  由
本件原判決認定上訴人甲○○、乙○○、丙○○有其事實欄所載
妨害自由犯行，因而撤銷第一審之科刑判決，改判仍論其三人共
同以非法方法剝奪人之行動自由罪，量處甲○○有期徒刑壹年；
乙○○、丙○○各有期徒刑玖月；併諭知相關之從刑；固非無見
。
惟查：(一)、對質、詰問權，乃憲法第八條第一項、第十六條所保
障之人民訴訟基本權，亦為發見真實所必要，是刑事訴訟法第九
十七條第二項規定：「對於被告之請求對質，除顯無必要者外，
不得拒絕。」第一百六十九條規定：「審判長預料證人、鑑定人
或共同被告於被告前不能自由陳述者，經聽取檢察官及辯護人之
意見後，得於其陳述時，命被告退庭。但陳述完畢後，應再命被
告入庭，告以陳述之要旨，並予詰問或對質之機會。」第一百八
十四條第二項規定：「因發見真實之必要，得命證人與他證人或
被告對質，亦得依被告之聲請，命與證人對質。」即本斯旨。故
審理事實之法院，對於被告對質、詰問之請求，雖非無自由裁量
之權限，但於訴訟制度已由職權主義改為採行改良式當事人進行
主義後，特重當事人間法庭活動之互為攻擊、防禦，法院自由裁
量空間當受嚴格限制，倘非顯無理由或確於訴訟進行有礙等無必
要之情形外，原則當應准許，其若不予准許，又未於判決理由內
說明其否准之理由，不僅判決理由未備，且有違背證據法則之違
法。依第一審審判筆錄之記載，第一審訊問證人即被害人陳泰鴻
前，並未聽取檢察官及辯護人之意見，即採隔離訊問，於陳泰鴻
陳述時，命上訴人等退庭。陳泰鴻陳述完畢後，審判長雖點呼上
訴人等三人入庭，告以陳泰鴻陳述之要旨，而訊以有何問題詢問
陳泰鴻及對於其證言之意見，上訴人等均表示陳泰鴻所言不實，
甲○○並請求與陳泰鴻對質，然審判長並未給予詰問、對質之機
會（見一審卷第七九至八三頁）；上訴人等於原審復具狀請求傳
訊陳泰鴻作證，給予對質、詰問之機會，然陳泰鴻未遵傳喚到庭
作證，原審亦未再傳喚給予對質詰問之機會，遽採陳泰鴻於第一
審偵、審中未經上訴人等反對詰問之陳述，為論罪之重要證據，
復未於判決內敘明不待陳泰鴻到庭與上訴人等對質、詰問之理由
，無異剝奪上訴人等之反對詰問權，所踐行之訴訟程序難謂適法
，並有理由欠備之違誤。(二)、上訴人等三人於警詢及事實審偵審
中始終未曾供承丙○○將車停在陳泰安住處門口時，乙○○有下
車之事實；亦無坦承陳泰鴻上車後，乙○○在車上持一把摺疊刀
轉身抵住陳泰鴻右側腹部，命其不得亂動之事實，有彼等相關之
警詢及事實審偵、審筆錄可稽。原判決卻於理由第一段謂上訴人
等三人均坦承於原判決事實欄所載之時、地，共同搭乘丙○○所
駕駛之自小客車，到達陳泰安住處後，丙○○將車子停在門口，
甲○○、乙○○二人即下車，由乙○○在右前座車門旁，甲○○
獨自進入屋內客廳與陳泰鴻走出該處，陳泰鴻即坐於該自小客車
駕駛座之後方，乙○○、甲○○二人隨即上車分別坐於副駕駛座
與右後座上，乙○○隨即持折疊刀一把，轉身抵住陳泰鴻之右側
腹部，並命其不得亂動，丙○○即迅速將車駛離現場等情，而採
為認定上訴人等強押陳泰鴻上車，剝奪其行動自由之重要論據，
核與卷內上訴人等未曾供認上情之相關筆錄資料不符，亦有證據
上理由矛盾之可議。上訴人等上訴意旨指摘原判決不當，尚非全
無理由，應認有撤銷原判決發回更審之原因。
據上論結，應依刑事訴訟法第三百九十七條、第四百零一條，判
決如主文。
中    華    民    國  九十七  年    八    月  二十一  日
                      最高法院刑事第九庭
                          審判長法官  洪  文  章
                                法官  王  居  財
                                法官  郭  毓  洲
                                法官  黃  梅  月
                                法官  邱  同  印
      本件正本證明與原本無異
                                      書  記  官
中    華    民    國  九十七  年    八    月  二十六  日
                                                     m


司法院資訊處製作；財團法人民間司法改革基金會備份。
